【裁判字號】    97,消債更,322
【裁判日期】    980525
【裁判案由】    聲請更生程序
【裁判全文】
臺灣高雄地方法院民事裁定           97年度消債更字第322號
聲  請  人  甲○○
上列當事人因消費者債務清理事件聲請更生，本院裁定如下：
    主  文
聲請人即債務人甲○○自中華民國九十八年五月二十五日下午四
時起開始更生程序。
命司法事務官進行本件更生程序。
    理  由
一、聲請意旨略以：聲請人前於民國95年間依「中華民國銀行公
    會會員辦理消費金融案件無擔保債務協商機制」（下稱債務
    協商機制）向最大債權銀行即台新國際商業銀行股份有限公
    司（下稱台新銀行）請求共同協商債務清償方案，並達成分
    期還款協議，同意自95年5月起，分120期，零利率，按月償
    還新臺幣（下同）28,017元。惟聲請人每月收入僅18,000元
    ，於扣除必要生活費用及扶養母親費用後，已難以維持生活
    ，係賴親友借貸始能履行協商，且因聲請人受傷需長期治療
    ，致影響工作收入，終致聲請人勉力繳納數期協商款後，不
    得已於95年9 月即告毀諾。聲請人並非有意避債，實因上開
    不可歸責於己之事由所致，又無擔保或無優先權之債務總額
    未逾1,200 萬元，復未經法院裁定開始清算程序或宣告破產
    ，爰依法聲請更生等語。
二、按債務人與金融機構協商成立者，不得聲請更生或清算，但
    因不可歸責於己之事由，致履行顯有重大困難者，不在此限
    ；本條例施行前，債務人依金融主管機關協調成立之中華民
    國銀行公會會員辦理消費金融案件無擔保債務協商機制與金
    融機構成立之協商，準用前項之規定，消費者債務清理條例
    （下稱本條例）第151 條第5 項、第6 項分別定有明文。依
    上開規定，債務人已與金融機構協商成立，或於本條例施行
    前，已依金融主管機關協調成立之中華民國銀行公會會員辦
    理消費金融案件無擔保債務協商機制與金融機構成立協商者
    ，既已與金融機構協商成立，則債務人必須受該協商條件之
    拘束，不許債務人任意毀諾，乃明定債務人必須因不可歸責
    於己之事由，致履行協商顯有重大困難，始得聲請更生或清
    算，以避免債務人任意毀諾而濫用債務清理機制之道德危險
    。又所謂「不可歸責於己之事由致履行顯有重大困難」，原
    則上應係指客觀上聲請人之支出增加，或財產、收入減少，
    非其成立協商時所能預期，諸如物價上漲、家屬患病等導致
    支出增加，或因意外、病痛無法工作、僱用之公司倒閉或裁
    員、減薪等以致收入減少等情；惟縱使財產及收支狀況無甚
    變動，但因協商時居於劣勢，未能實質參與協議，僅為爭取
    利息減少或分期清償之些許優惠，勉予允諾，惟其財產及收
    入客觀上難以如期履行之情形，亦應認該當。
三、本件聲請人於95年依「中華民國銀行公會會員辦理消費金融
    案件無擔保協商機制」與各債權銀行協商成立，當時積欠無
    擔保債務合計為3,362,063 元，與全體債權人達成分期還款
    協議，同意自95年5 月起，分120 期、零利率之方式，按月
    償還28,017元。嗣繳納至95年9 月起，即未依約履行等情，
    有協議書、無擔保債務還款計劃書、財團法人金融聯合徵信
    中心當事人查詢個人資料（信用報告）回覆書及台新銀行民
    事陳報狀附卷可憑，堪認上情屬實。
四、本件聲請人主張：伊任職於聯盟電子科技公司，每月收入僅
    18,000元，除個人必要生活費用外，尚須支付母親之扶養費
    用2,198 元，已無法負擔協商之金額28,017元，而難以維持
    生活，經查：
（一）聲請人之目前尚欠金融機構無擔保消費借貸債務2,864,49
      8 元，另有資產管理公司之債務194,821 元，有財團法人
      金融聯合徵信中心債權人清冊可證（本院卷第16至19頁）
      。
（二）聲請人目前任職於聯盟電子科技公司，名下無財產，其於
      95年、96年度總所得分別為256,033元、236,043元，平均
      每月所得為21,336元、19,670元，97年薪資總所得為236,
      600 元，則其97年度之平均每月所得19,717元等情，此有
      聲請人薪資單、薪資扣繳憑單、財政部高雄市國稅局95及
      96年度綜合所得稅各類所得資料清單、財產歸屬資料清單
      及聲請人戶籍謄本在卷足憑（本院卷第15、43-44 、49頁
      ）。
（三）聲請人主張需支付其母蘇李素英每月2,198 元之生活費用
      等情，有戶籍謄本可證，依財政部高雄市國稅財產歸屬資
      料清單及95年96年度綜合所得各類所得資料清單所示（本
      院卷第86-88 頁），蘇李素英確無任何所得及財產，其已
      無法維持生活，堪予認定。審酌蘇李素英除聲請人外，另
      有四名子女，應與聲請人共同負擔扶養費用，扶養比例本
      應各為五分之一，並參酌聲請人負債之現狀，受扶養人蘇
      李素英每月最低生活支出以95年度高雄市最低生活費分別
      為每人每月10,072元計算，則聲請人每月給付其母扶養費
      僅於2,014 元範圍內，尚屬可採。
（四）至聲請人主張其因受傷需長期治療致工作收入減少等語，
      然聲請人僅提出其因頸部、左食指、左膝、右腳扭挫傷，
      而於95年11月28日至96年6月2日就診共14次之96年6月13
      日之診斷證明書1紙為證，而依該診斷證明書所載，雖足
      認聲請人確曾於上開時間就診治療，但是否因此即影響其
      工作，致收入減少，仍屬堪疑。
（五）綜上所述，聲請人之主張固非皆可採信，惟即使依聲請人
      毀諾時95年平均每月收入21,336元為核算基礎，尚不足清
      償原協議償還之款項每月28,017元，更遑論尚須支付維持
      個人必要生活之費用，欲如期履行顯有重大之困難。雖95
      年協商當時，聲請人收入狀況與今日相較並無差異，但聲
      請人資力不佳，依其財產所得狀況，如確實依協議履行，
      恐難以維持個人基本生活之所需，足見其當時確無實質協
      談空間，債權銀行並未詳實綜核聲請人之財產及收支情形
      ，以擬定適切之還款方案。因此，聲請人主張係賴親友接
      濟，經苦撐還款數期後，終無力清償，係屬不可歸責於己
      之上開事由所致，且已不能清償債務，即屬有據，應信為
      真。
（六）末按「法院開始更生程序之裁定，應載明其年、月、日、
      時，並即時發生效力。」、「法院裁定開始更生或清算程
      序後，得命司法事務官進行更生或清算程序，必要時得選
      任律師、會計師或其他適當之自然人或法人一人為監督人
      或管理人。」消費者債務清理條例第45條第1項、第16條
      第1項分別定有明文。本件聲請人與金融機構協商成立後
      ，非因可歸責於己之事由而無法繼續履行，且依其目前收
      入及財產狀況，未償之債務應屬不能清償，有如上述。此
      外，亦查無聲請人有消費者債務清理條例第46條各款所定
      駁回更生聲請等事由，有本院民事紀錄科查詢表及臺灣高
      等法院被告前案紀錄表在卷可憑。且聲請人既非從事營業
      活動而屬受薪之消費者，所負無擔保或無優先權之債務總
      額亦未逾1,200萬元。從而，聲請人聲請更生，洵屬有據
      ，應予准許，爰命司法事務官進行本件更生程序。
（七）依消費者債務清理條例第11條第1項、第45條第1項、第16
      條第1項，裁定如主文。
中    華    民    國    98    年    5     月    25    日
                  民事第三庭  法  官  朱玲瑤
上為正本係照原本作成。
本件不得抗告。
本裁定已於98年5月25日下午4時公告。
中    華    民    國    98    年    5     月    25    日
                              書記官  楊銘仁


司法院資訊處製作；財團法人民間司法改革基金會備份。
